【裁判字號】    94,訴,1059
【裁判日期】    950301
【裁判案由】    傷害
【裁判全文】
臺灣屏東地方法院刑事判決              94年度訴字第1059號
聲  請  人  臺灣屏東地方法院檢察署檢察官
被      告  乙○○
選任辯護人  吳春生  律  師
上列被告因傷害案件，經檢察官聲請以簡易判決處刑（94年度偵
字第3680號），本院認不宜以簡易判決，改依通常程序審理，判
決如下：
    主  文
乙○○傷害人之身體，因而致重傷，處有期徒刑壹年貳月。
    事  實
一、乙○○於民國93年11月28日晚上，在屏東縣東港鎮○○里○○路459 號甲○○之住處，先與甲○○、蘇景春等人飲酒聚
    會（乙○○未飲酒），席中甲○○以電話通知已在他處飲酒
    之丙○○前來共飲，嗣於同日22時許，丙○○仗勢酒意以乙○○之表弟曾遭伊毆打，伊賠償乙○○之表弟而心有不甘為
    由，而與乙○○發生口角，甲○○見丙○○已酒醉即請丙○○先行返家，詎丙○○離去隨即折返，而在甲○○上開住處
    門口外靠近防火巷處與正欲返家之乙○○相遇，丙○○即基
    於普通傷害之犯意，不發一語突然毆打乙○○之臉部一拳，
    乙○○突遭重擊因而全身仰躺在地，所載眼鏡亦隨之落地，
    使其受有右顴骨折挫傷青腫2 ×1 公分、左前臂擦挫傷瘀青
    3 ×2 公分、右足跟擦傷1 ×0.2 公分、0.5 ×0.5 公分之
    傷害（丙○○所涉犯傷害部分，未據檢察官提起公訴），甲○○見狀上前攔阻丙○○，不料丙○○趨前欲再揮拳毆打乙○○，乙○○對此現在不法之侵害，遂基於防衛自身生命、
    身體安全權利之意思及普通傷害之犯意，隨手取得地上之玻
    璃空酒瓶一只，朝丙○○臉部架擋及攻擊，使丙○○受有右
    側顏面撕裂傷2 處，左眼眼球破裂及左眼上眼瞼3 處撕裂傷
    等傷害而防衛過當。丙○○之左眼傷害，經財團法人長庚紀
    念醫院高雄分院（以下簡稱高雄長庚醫院）診治後，目前左
    眼矯正後之視力僅辦手動40公分，小於萬國視力表零點零貳
    ，評估其左眼球萎縮機率極高，己無痊癒可能，達毀敗視能
    機能之重傷害程度。
二、案經丙○○訴由臺灣屏東地方法院檢察署檢察官偵查後聲請
    簡易判決處刑，本院認不宜以簡易判決處刑，改依通常訴訟
    程序審理。
    理  由
壹、程序方面：
一、刑事訴訟法第159 條之4 對於具有高度特別可信之文書，如
    公務員職務上製作之紀錄文書、證明文書，及從事業務之人
    於業務上或通常業務過程所須製作之紀錄文書、證明文書等
    ，在兼具公示性等原則下，雖屬傳聞證據，例外容許作為證
    據使用。因此，採取上開文書作為證據，應注意該文書之製
    作，是否係於例行性之公務或業務過程中，基於觀察或發現
    而當場或即時記載之特徵（最高法院94年度台上字第4273號
    判決可資參照）。是以高雄長庚醫院95年1 月4 日（94）長
    庚院高字第4C2461號函及該院93年12月04日所開立之診斷證
    明書1 紙，既係治療告訴人之醫療人員本於執行業務，觀察
    所得之實況所記載之內容，依上開規定，自得作為證據。從
    而辯護人所指稱高雄長庚醫院前揭函為傳聞證據，不具證據
    能力，尚有誤解。
二、按被告以外之人於審判外之言詞或書面陳述，除法律有規者
    外，不得作為證據；被告以外之人於審判外之陳述，雖不符
    前4 條之規定，而經當事人於審判程序同意作為證據，法院
    審酌該言詞陳述或書面陳述作成時之情況，認為適當者，亦
    得為證據。當事人，代理人或辯護人於法院調查證據時，知
    有第159 條第1 項不得為證據之情形，而未於言詞辯論終結
    前聲明異議者，視為有前項之同意。刑事訴訟法第159 條第
    1 項及第159 條之5 第1 項、第2 項分別定有明文。查被告
    及辯護人於本院審理時，對於證人甲○○於警詢及偵查中（
    檢察事務官）所之陳述，並未於言詞辯論終結前聲明異議，
    依刑事訴訟法第159 條之5 第2 項之規定，應有證據能力，
    本院自得引為判決之依據。
貳、實體方面：
一、訊據被告乙○○雖坦承於前揭時、地遭告訴人丙○○毆打倒
    地後，其因而持玻璃酒瓶阻擋告訴人攻擊之事實不諱，惟矢
    口否認有傷害之犯行，辯稱：我弟弟曾經被丙○○打過，丙○○賠我弟弟錢後，事後很不甘心，飲酒後就找我麻煩，我
    走過門口丙○○就打我，我被打倒在地上，我的眼鏡都破掉
    ，我看不見東西，丙○○還要繼續打我，我就拿東西抵抗，
    我是正當防衛，我與丙○○並不是互毆。如果我不抵抗的話
    會受到很嚴重的傷害，而且丙○○也不會停止攻擊，況且丙○○除臉部受傷外，其他身體部位並未受傷，我起身後就立
    刻與證人合力將丙○○送醫，並沒有防衛過當云云。惟查：
  (一)上揭事實，業據告訴人丙○○分別警訊、偵查中及本院審理
    時指訴綦詳，核與證人甲○○於檢察事務官詢問時所陳述：
    「我叫告訴人先回去，也將他牽出門外，但他又走進來，我
    又叫他回去一次，碰巧乙○○也要回去，二人在門外碰到，
    丙○○先出手毆打乙○○，乙○○即持酒瓶反擊」、「丙○○先動手毆打乙○○一拳，乙○○隨即倒地，丙○○欲持續
    向前毆打乙○○時我拉住丙○○，乙○○於倒地之狀態下隨
    手拿一樣器物往丙○○砸去，砸完後二人隨即停手」等語（
    見94年度發查字第99號卷第36、37頁）；復於本院審理時證
    述：丙○○是先在鹽酥雞那裡喝酒，我跟丙○○說我有煮鱉
    你過來吃，丙○○到的時候乙○○並沒有喝酒，乙○○平時
    不喝酒。丙○○說乙○○的表弟被他打，丙○○賠錢的事讓
    丙○○很不爽，乙○○就說不要再說了，我就先叫丙○○回
    去，當時丙○○已經酒醉了，後來丙○○又走進來，我又請
    他回家休息，丙○○又走出屋外，當時乙○○正好要回家，
    就跟著走出去，所以兩人就在防火巷遇到，丙○○先用拳頭
    打乙○○1 拳，並打到眼鏡，乙○○就整個人仰躺在地上，
    丙○○還要上前舉右手打乙○○，乙○○才拿東西阻擋丙○○打他，好像有丟出的動作，但我不是很確定，也不知道乙○○阻擋丙○○的動作有幾次，我是隔天才知道乙○○是拿
    酒瓶，酒瓶原本地上就有。當時防火巷地上有石頭、雜草、
    酒瓶、髒東西等物。當時只有我、乙○○及丙○○在現場，
    屋內的人除非他們特別探頭出來看才看得到，否則無法看到
    乙○○、丙○○在防火巷糾紛的情形。當時他們二人相距70
    公分，距離很近，我如果沒有拉丙○○的話，丙○○出手可
    以打到乙○○。我雖然拉住丙○○，但是丙○○還是可以動
    ，我拉丙○○時，丙○○仍然有動作要打乙○○。事後乙○○叫我去叫信仔開車送丙○○去醫院等語（見本院審理卷第
    91 頁 至第95頁）；及證人蘇景春於本院審理時所結稱：乙○○在屋內沒有喝酒，丙○○已經喝醉了，丙○○在別的地
    方喝的，丙○○走路已經不穩了。在我喝酒時，乙○○與丙○○並沒有在屋內打架，我沒有看到他們打架的過程。發生
    的地點，是在甲○○家的小門門口等語（見本院審理卷第
    100 、101 頁）大致相符，是告訴人酒醉後以曾賠償被告表
    弟之往事與被告發生口角，經證人甲○○勸離現場後，仍心
    有不甘，折返現場，並伺機在上述防火巷攻擊被告，使被告
    不支仰躺在地並受有前揭傷勢後，欲繼續攻擊被告時，被告
    基於防衛已身安全權利之意思及普通傷害之犯意，隨手取得
    地上之玻璃空酒瓶架擋及攻擊告訴人丙○○之傷害行為，殆
    可認定。
  (二)至於告訴人丙○○所指訴：乙○○在屋內時拿出桌面下的空
    臺灣啤酒瓶趁機捅我的左眼，我受傷後眼睛噴血，眾人見狀
    都圍住我，我不知道我的左眼已經被乙○○傷到，乙○○又
    起身從角落拿起酒瓶敲我左腦二下，我右顏面有縫二針，當
    時有打到別人的手，酒瓶破裂有割到我的臉，牙齒有被削掉
    一、二塊，然後乙○○還衝進廚房要拿甲○○的菜刀，我就
    趁機從屋內衝出來要騎機車，但後來摔倒鄰居都有看到。我
    從頭到尾沒有在屋外出手打過乙○○，而且我被送醫時還看
    到乙○○好好的站在那裡，他的菜刀被拿走。不是乙○○叫
    人開車載我去就醫的云云（見本院審理卷第96頁至第98頁）
    。惟查，被告確係在防火巷遭已酒醉之告訴人攻擊倒地後，
    方出手架擋及反擊告訴人等節，業據證人甲○○詳述如上，
    足見告訴人前開指訴，顯與事實不符，自難採不利於被告論
    罪科刑之憑據。
  (三)按刑法上之防衛行為，只以基於排除現在不法之侵害為已足
    ，防衛過當，係指防衛行為超越必要之程度而言，防衛行為
    是否超越必要之程度，須就實施之情節而為判斷，即應就不
    法侵害者之攻擊方法與其緩急情勢，由客觀上審察防衛權利
    者之反擊行為，是否出於必要以定之。再刑法第23條所規定
    之正當防衛，係以對於現在不法之侵害，而出於防衛自己或
    他人權利之行為為要件，所稱不法之侵害，只須客觀上有違
    法之行為，即可以自力排除其侵害而行使防衛權，且不以侵
    害之大小與行為之輕重而有所變更，縱使防衛行為逾必要程
    度，亦僅屬防衛過當問題，尚不能認非防衛行為。最高法院
    分別著有63年度臺上字第2104號判例、87年臺上字第3720號
    可參。本件被告突遭告訴人徒手毆打而仰躺在地，為阻止告
    訴人之繼續攻擊，隨手取得玻璃空酒瓶，朝丙○○臉部架擋
    及攻擊，已詳如前述，其顯係對現在不法之侵害施以防衛行
    為。然本件被害人丙○○行為時已酒醉，僅係徒手攻擊被告
    ，並未持有任何兇器，且告訴人毆打被告倒地後，已被證人
    甲○○拉住，行動自由已受相當之拘束，縱然告訴人仍繼續
    有毆打被告之動作，然其侵害之程度已明顯降低，業據證人
    甲○○證述於前，且被告所受傷勢，亦僅右顴骨折挫傷青腫
    2 ×1 公分、左前臂擦挫傷瘀青3 ×2 公分、右足跟擦傷1
    ×0.2 公分、0.5 ×0.5 公分，有驗傷診斷證明書在卷可稽
    。縱然被告所戴之近視眼鏡（右眼近視－4.75度、散光－
    1.25 度 、角度180 ；左眼近視－5.25度、散光－0.75度、
    角度10 0度，被告近視資料見本院審理卷第139 頁）掉落於
    地上，且案發地點之防火巷光線不佳，視力難免因此受影響
    ，然被告與告訴人間僅有約70公分之距離，被告對於如此近
    距離之人體，何處為眼睛？臉部？頭部？胸部？腹部？四肢
    ？何處為告訴人之要害？衡諸常情應仍可辨識，被告不論用
    腳對告訴人之雙腳、胸部、腹部，或以空玻璃酒瓶對告訴人
    之四肢等處施以防衛行為，在在均足與告訴人相抗衡而得免
    再遭加害，殊無以酒瓶反擊告訴人臉部或眼睛之必要，足證
    被告除防衛己身權利外，另有傷害被害人之犯意，其防衛行
    為顯已逾必要之程度而有防衛過當之情事，亦堪認定。
  (四)按傷害他人之一目或二目，如所傷之目僅視力減衰，並未完
    全毀敗，固不能論以重傷害罪責；惟如其目所殘餘之視力，
    已喪失視覺之效用，即達於毀敗機能之程度（最高法院85年
    度台上字第137 號、89年度台上字第6263號判決參照）。本
    件告訴人遭被告持空玻璃酒瓶攻擊及防衛後，受有右側顏面
    撕裂傷2 處，左眼眼球破裂及左眼上眼瞼3 處撕裂傷之傷害
    ，經高雄長庚醫院治療後，其目前左眼矯正後之視力僅辦手
    動40公分，小於萬國視力表零點零貳，評估其左眼球萎縮機
    率極高，己無痊癒可能，達重大難治之重傷害程度，分別有
    高雄長庚醫院95年1 月4 日（94）長庚院高字第4C2461號函
    及該院93年12月04日所開立之診斷證明書1 紙在卷可稽（見
    本院卷第88頁、94年度發查字第99號卷第4 頁），參照前揭
    判決意旨，告訴人目前左眼所殘餘之視力，幾已喪失視覺之
    效用，即達於毀敗視覺機能之程度。
  (五)次按因犯罪致發生一定之結果，而有加重其刑之規定者，如
    行為人不能預見其發生時，不適用之，刑法第17條定有明文
    。又加重結果犯，以行為人能預見其結果之發生為要件，所
    謂能預見乃指客觀情形而言，與主觀上有無預見之情形不同
    ，若主觀上有預見，而結果之發生又不違背其本意時，則屬
    故意範圍（最高法院47年台上字第920 號判例參照）。查被
    告為正常智識之人，行為當時為31歲，應有相當社會經驗，
    對於眼睛部位屬於人體中極脆弱之組織，如遭重擊可能嚴重
    破壞眼球結構而導致失明或視能毀敗之結果，自無從諉為不
    知，且由前揭高雄長庚醫院診斷證明書及該院95年1 月4 日
    （94）長庚院高字第4C2461號函所載告訴人之傷害以觀，顯
    見被告出手之重，由客觀情形觀察，被告應能預見其持空玻
    璃酒瓶攻擊及防衛告訴人後，將導致告訴人眼部受到嚴重如
    失明之重傷害，惟被告與告訴人並無深仇大恨，應無置告訴
    人失明重傷之故意，其應僅以普通傷害之意思而毆擊告訴人
    ，告訴人因被告之傷害，引起重傷之結果，在客觀上亦為被
    告所能預見，自應成立傷害致重傷之加重結果犯。
二、此外，復有現場照片6 張、告訴人受傷後重新驗配眼鏡之小
    林眼鏡保證書1 紙在卷可佐，本件事證已明，被告所辯顯無
    足採，其犯行洵堪認定。
三、至於辯護人聲請本院向高雄長庚醫院函查告訴人所受左眼眼
    球破裂及左眼眼瞼撕裂傷，是否因被告持空酒瓶，瓶口向上
    對準左眼衝剌所造成？抑或持空酒瓶抵擋，因人身體搖動所
    造成云云。惟被告已詳述其因遭告訴人毆打倒地後，隨手取
    得地上之玻璃空酒瓶一只架擋一節在卷詳明，而告訴人確實
    因此受有上述毀敗視能之重傷害，已如前述，本院認為被告
    攻擊告訴人，使其所受重傷害之結果甚為明確，自無庸再向
    上述醫院函查之必要；及辯護人聲請本院履勘現場，以資明
    暸現場堆有空酒瓶及其他廢棄物，且地勢不平被告遭告訴人
    毆打後始行摔倒在地，且屋內之人無法看清楚門外動靜云云
    。惟查，案發現場確實放有空酒瓶及其他廢棄物，被告係遭
    告訴人毆打後倒地，且案發經過僅有屋外之證人甲○○見聞
    ，屋內其他人並未看見等節，業據證人甲○○詳述如前，其
    現場環境及事實經過已明，自無履勘現場之必要，均併此敘
    明。
四、核被告乙○○所為，係犯刑法第277 條第2 項後段之傷害致
    重傷害罪。公訴意旨認被告犯同法第278 條第1 項之重傷罪
    （簡易判決聲請書原認被告係犯普通傷害罪，惟蒞庭之公訴
    檢察官於本院審理時，當庭變更起訴法條為刑法第278 條第
    1 項之重傷害罪），尚有未洽，惟起訴之基本社會事實既屬
    同一，起訴法條應予變更。被告係因受告訴人毆打倒地後，
    面對告訴人持續攻擊之現在不法侵害，基於防衛自己權利之
    意思而出手架擋，屬正當防衛之行為，惟其反擊告訴人眼睛
    之防衛行為顯然過當，致使告訴人受有前述之重傷害，已如
    前述，爰依刑法第23條但書及第66條但書之規定，減輕其刑
    。茲審酌被告素行良好，並無犯罪紀錄，有臺灣高等法院被
    告前案紀錄表及臺灣屏東地方法院檢察署刑案資料查註紀錄
    表各1 紙在卷可參，本案肇因告訴人酒醉主動向被告挑釁，
    先動手毆打告訴人，其應負大部分之責任，被告因遭毆打為
    防衛己身而施以反擊，惡性非重，惟因防衛過當致毀敗告訴
    人之左眼視能，所生危害不可謂之不大，且迄今未與告訴人
    達成和解，彌補告訴人之損失，及其犯罪後態度不佳等一切
    情狀，量處如主文所示之刑。
據上論斷，應依刑事訴訟法第452 條、第299 條第1 項前段、第
300 條，刑法第277 條第2 項後段、第23條但書，判決如主文。
中    華    民    國    95    年    3     月    1     日
                  刑事第三庭  審判長  法 官  楊清安
                                      法 官  柯雅惠
                                      法 官  楊萬益
以上正本證明與原本無異。
如不服本判決應於收受本判決送達後十日內向本院提出上訴書狀，
其未敘述上訴理由者，並得於提起上訴後十日內向本院補提理由
書狀（均須按他造當事人之人數附繕本）「切勿逕送上級法院」
                                書記官  陳勃諺
中    華    民    國    95    年    3     月    1     日
附錄本判決論罪之法律條文：
中華民國刑法第277條
(普通傷害罪)
傷害人之身體或健康者，處 3 年以下有期徒刑、拘役或 1 千元
以下罰金。
犯前項之罪因而致人於死者，處無期徒刑或 7 年以上有期徒刑；
致重傷者，處 3 年以上 10 年以下有期徒刑。


司法院資訊處製作；財團法人民間司法改革基金會備份。
